【裁判字號】    91,再,17
【裁判日期】    920225
【裁判案由】    土地徵收
【裁判全文】
臺北高等行政法院判決                                九十一年度再字第一七號
                              .
    再 審 原 告 乙○○
                甲○○
    右  一  人
    訴訟代理人  丁○○
    再 審 被 告 台北市政府地政處
    代  表  人  丙○○處長）.
    訴訟代理人  己○○
                庚○○
                戊○○
右聲請人因土地徵收事件，對本院中華民國九十一年五月二十九日九十年度訴字第三
四五三號判決，聲請再審，本院判決如左：
    主  文
再審之聲請駁回。
再審聲請費用由再審原告負擔。
    事  實
一、事實概要：
    本件聲請再審意旨略謂：再審被告為興辦台北市老松國民小學（以下簡稱為老松
    國小）擴建工程，經報奉行政院民國（下同）七十七年五月二日台內地字第五九
    五○○一號函核准，並由再審被告以七十七年十二月二十日北市地四字第五八○
    九二號公告徵收再審原告所有坐落台北市○○區○○段二小段一九、二○、四一
    、四四、一○五、一○六地號土地（下稱系爭土地），及由再審原告領取地價補
    償費在案；嗣再審原告以再審被告未依核准計畫期限使用，於八十八年十二月十
    三日向再審被告申請發還系爭土地，惟再審被告以八十九年八月十六日北市地四
    字第八九二二○五九三○○號函復再審原告，謂案經報奉行政院八十九年八月十
    六日台內地四字第八九一○一一二號函核定不予發還等語，再審原告不服提起訴
    願，經台北市政府以九十年二月十六日府訴字第九○○一四○七七○一號訴願決
    定駁回，再審原告乃向鈞院提起行政訴訟，惟鈞院九十年度訴字第三四五三號判
    決，竟以本件係由行政院核定不予發還，應以行政院為原處分機關，本件卻以無
    核准職權之被告為原處分機關，對之向台北市政府提起訴願，係屬管轄錯誤。台
    北市政府逕為駁回原告訴願之決定，於法不合為由，而將訴願決定予以撤銷，由
    原受理訴願機關另為適法之處理。查本件係台北市政府層報之時即主張不予發還
    土地，其應作為而不作為之機關實為台北市政府，並非行政院，鈞院確定判決雖
    有利再審原告，惟仍須由行政院再作處分，延宕訴訟，且以往鈞院判決亦均認主
    辦徵收之機關為原處分機關，本件原判決竟認行政院始為原處分機關，有「適用
    法規錯誤」及「當事人發見未經斟酌之證物或得使用該證物者，如經斟酌可受較
    為有利之裁判者」之情形，爰提起再審之訴云云。
二、兩造聲明：
  (一)再審原告聲明求為判決：
    1.原判決撤銷。
    2.請求判決被告應作成原告得收回被徵收土地之行政處分。
  (二)再審被告聲明求為判決：
    再審原告等之訴駁回，訴訟費用由再審原告等負擔。
三、兩造之爭點：
    原確定判決有無適用法規錯誤或當事人發見未經斟酌之證物或得使用該證物者，
    如經斟酌可受較為有利之裁判之情形。
  (一)再審原告主張之理由：
    1.有關九十年度訴字第三四五三號判決，再審原告於原審言詞辯論庭時雖主張原
      核准徵收機關為行政院，但再審原告乃依土地法第二百十九條規定行使收回權
      ，主張台北市政府應作為而不為。又再審被告以八十九年二月十四日府地四字
      第八九○一七五一二○○號、八十九年四月六日府地四字第八九○二八八五一
      ○○號函報內政部，經奉行政院八十九年八月四日內地字第八九一○一一二號
      函核定不予發還。但因台北市政府層報內政部核定函，均主張不予發還土地，
      故本案實質主張、應作為而不為之機關應為台北市政府並非行政院，行政院僅
      係受通知機關與法定核准機關，其非違法機關、亦非應作為機關，故原處分機
      關應為台北市政府無誤。再審被告向行政法院聲明原處分機關應為原核准徵收
      機關（行政院），侵害再審原告權利，應依再審理由重新審理。
    2.鈞院歷來審理收回被徵收土地案件，對原處分機關之認定均為各縣市政府地政
      機關無誤，但審理本案時卻違反歷來審理之法律依據（法律並無就原處分機關
      修訂，或有明確之規定原核准徵收機關應為行使收回權之原處分機關），致再
      審原告於憲法保障受公平審判之權利遭受侵犯，並延宕受審程序。
    3.訴願法第十三條規定：「原行政處分機關之認定，以實施行政處分時之名義為
      準。但上級機關本於法定職權所為之行政處分，交由下級機關執行者，以該上
      級機關為原行政處分機關。」再審原告不服再審被告所為八十九年八月十六日
      北市地四字第八九二二○五九三○○號函之行政處分，並非如訴願法第十三條
      規定之「上級機關本於法定職權為之行政處分，交由下級機關執行」，換言之
      ，原處分並非行政院對再審原告所為之行政處分，自無訴願法十三條規定之適
      用，顯然適用法規有所錯誤。
    4.再審原告提起本件再審之訴時，檢附行政院秘書處九十一年三月六日院臺訴字
      第○九一○○八二二七八號函，為行政院函復再審被告就「有關人民依土地法
      第二百十九條規定申請收回被徵收土地事件，究係以直轄市或縣（市）地政機
      關，抑或以原核准徵收機關為原處分機關之疑義」釋明，並由共同之直接上級
      機關確定之。依訴願法第十二條規定：「數機關於管轄權有爭議或因管轄不明
      致不能辨明有管轄權之機關者，由其共同之直接上級機關確定之。」原告向台
      北市政府訴願審議委員會提起訴願，於法並無不合，九十年訴字第三四五三號
      判決並無適法，應依再審聲明，續行訴訟程序云云。
  (二)再審被告主張之理由：
    再審被告尊重鈞院判決，現已檢卷向行政院答辯，行政院將會作出處分等語。
    理  由
一、本件聲請再審意旨略謂：再審被告為興辦老松國小擴建工程，經報奉行政院七十
    七年五月二日台內地字第五九五○○一號函核准，並由再審被告以七十七年十二
    月二十日北市地四字第五八○九二號公告徵收再審原告系爭土地，及由再審原告
    領取地價補償費在案；嗣再審原告以再審被告未依核准計畫期限使用，於八十八
    年十二月十三日向再審被告申請發還系爭土地，惟再審被告以八十九年八月十六
    日北市地四字第八九二二○五九三○○號函復再審原告，謂案經報奉行政院八十
    九年八月十六日台內地四字第八九一○一一二號函核定不予發還等語，再審原告
    不服提起訴願，經台北市政府以九十年二月十六日府訴字第九○○一四○七七○
    一號訴願決定駁回，再審原告乃向鈞院提起行政訴訟，惟鈞院九十年度訴字第三
    四五三號判決，竟以本件係由行政院核定不予發還，應以行政院為原處分機關，
    本件卻以無核准職權之被告為原處分機關，對之向台北市政府提起訴願，係屬管
    轄錯誤。台北市政府逕為駁回原告訴願之決定，於法不合為由，而將訴願決定予
    以撤銷，由原受理訴願機關另為適法之處理。查本件係台北市政府層報之時即主
    張不予發還土地，其應作為而不作為之機關實為台北市政府，並非行政院，鈞院
    確定判決雖有利再審原告，惟仍須由行政院再作處分，延宕訴訟，且以往鈞院判
    決亦均認主辦徵收之機關為原處分機關，本件原判決竟認行政院始為原處分機關
    ，有「適用法規錯誤」及「當事人發見未經斟酌之證物或得使用該證物者，如經
    斟酌可受較為有利之裁判者」之情形，爰提起再審之訴云云。
二、按行政訴訟法第二百七十三條第一項第一款固規定，適用法規顯有錯誤者，得依
    再審之訴對於確定終局判決聲明不服。惟所謂適用法規顯有錯誤，係指確定判決
    所適用之法規，顯然不合於現行法律規定，或與司法院現尚有效及大法官會議之
    解釋，或現存有效之判例顯然違反者而言。行政法院裁判適用法規或解釋法律，
    係依職權為之，學說上諸說併存或未著為判例之他案判決見解，當事人不得執為
    確定判決適用法規錯誤之再審事由，此為法理上之當然解釋。本件原確定判決理
    由欄中已明，關於收回土地聲請，其受理機關為何？原土地所有權人遭否准收
    回之決定時，應以何機關為原處分機關？依改制前行政法院七十一年十月十三日
    七十一年十月份庭長評事聯席會議決議見解，固認按照土地法第三條規定之意旨
    ，得向被徵收土地所在地之主管地政機關請求，主管地政機關拒絕其請求收回該
    土地，依訴願法第八條前段規定，自應以之為原處分機關。惟查，前揭決議作成
    時之土地法第二百十九條係規定：「徵收私有土地後，不依核准計劃使用，或於
    徵收完畢一年後不實行使用者，其原土地所有權人得照原徵收價額收回其土地。
    」，其中對於受理申請收回土地之機關，並未設有規定。嗣該條文於七十八年十
    二月二十九日修正為：「私有土地經徵收後，有左列情形之一者，原土地所有權
    人得於徵收補償發給完竣屆滿一年之次日起五年內，向該管市、縣地政機關聲請
    照徵收價額收回其土地：一、徵收補償發給完竣屆滿一年，未依徵收計畫開始使
    用者。二、未依核准徵收原定興辦事業使用者。（第一項）直轄市或縣（市）地
    政機關接受聲請後，經查明合於前項規定時，應層報原核准徵收機關核准後，通
    知原土地所有權人於六個月內繳清原受領之徵收價額，逾期視為放棄收回權。（
    第二項）」，據此，土地法已就收回土地聲請之受理及核准機關，業已予以明定
    ；至依都市計畫法第八十三條規定，收回土地者，亦應同其程序，為法理所當然
    。本件系爭土地原所有權人再審原告係於八十八年十二月十三日向再審被告請求
    收回系爭土地，斯時前揭決議所適用之法律已有變更，雖該決議未經廢止，仍應
    適用新法規定為妥適。次按行為時土地法第二百十九條第二項業已規定直轄市或
    縣（市）地政機關接受聲請後，經查明合於前項規定時，應層報原核准徵收機關
    核准；又按「土地法第二百十九條第二項規定，該管市縣地政機關受理申請收回
    土地如經查明合於同條第一項規定時，應層報原核准徵收機關核定，應無疑義。
    至市、縣地政機關於受理後，會同相關單位實地勘查，認與規定不符，擬駁回申
    請者，衡諸土地法第二百十九條之立法意旨，仍應擬具處理意見，轉報原核准徵
    收機關核定。」亦經內政部八十二年四月十九日台內地字第八二七九一○二號函
    釋有案，核與土地法第二百十九條規定意旨相符，應予適用。而在土地徵收時，
    依行為時土地法第二百二十二條第二款暨第二百二十七條第一項規定，係以中央
    地政機關為土地徵收之核准機關；而直轄市或縣（市）政府地政機關則僅於接到
    中央地政機關通知核准徵收土地案時，應即公告，並通知土地所有權人及土地他
    項權利人。是故私有土地之所有人如對於有關徵收土地之處分有所不服，不論係
    認為不應徵收而徵收，抑或應徵收而不徵收，欲循行政爭訟程序謀求救濟時，均
    應以有核准職權之機關為原處分機關，向訴願、再訴願或行政訴訟之法定管轄機
    關提起之，乃法理之所當然（最高行政法院九十年度八二三號判決參照）；而土
    地法第二百十九條第二項規定直轄市或縣（市）地政機關接受聲請後，經查明合
    於前項規定時，應層報原核准徵收機關核准後，通知原土地所有權人於六個月內
    繳清原受領之徵收價額，為同樣之程序，則依相同理由暨原徵收核准機關對於收
    回聲請所為之核准，其性質係「廢止」其原核准之徵收處分。是土地所有權人依
    土地法第二百十九條規定收回土地，自應由原核准徵收土地之機關為原處分機關
    。準此，核准及否准收回土地聲請之主管機關均應為原核准徵收機關，至直轄市
    及縣（市）主管機關依土地法第三條規定僅為其執行機關（參翁岳生編行政法二
    ○○○年下冊第一四九二頁以下）。查本件系爭土地係由行政院以七十七年五月
    二日臺內地字第五九五○○一號函核准徵收，而再審原告請求收回系爭土地既經
    再審被告以台北市政府八十九年二月十四日府地四字第八九○一七五一二○○號
    函報內政部，並以經奉行政院八十九年八月四日臺內地字第八九一○一一二號函
    核定不予發還。再審被告始以八十九年八月十六日北市地四字第八九二二○五九
    三○○號函復再審原告甲○○及第八九二二○五九三○一號函復再審原告乙○○
    等不予發還。是再審原告不服否准收回之處分，應以行政院為原處分機關，惟本
    件卻以無核准職權之再審被告為原處分機關，對之向台北市政府提起訴願，依首
    揭說明係屬管轄錯誤。台北市政府原應依訴願法第六十一條規定辦理，卻逕為駁
    回原告訴願之決定，於法尚有未合，此項不合係屬應由法院依職權調查之事項，
    應將訴願決定予以撤銷，由原受理訴願機關另為適法之處理。又本件既係依程序
    上理由而為判決，兩造有關實體上爭執自尚無審酌之必要，併予敘明等語，此有
    原確定判決附卷可按，依上說明，原確定判決，自無適用法規顯有錯誤之情形，
    再審原告更未具體說明其有「當事人發見未經斟酌之證物或得使用該證物者，如
    經斟酌可受較為有利之裁判者」之情形，再審原告徒執前詞，訴請撤銷，為無理
    由。至於再審原告請求判命再審被告應作成再審原告得收回被徵收土地之行政處
    分一節，因本件再審之訴既查無再審理由，再審原告則此部分之請求，自亦屬無
    據，應併予駁回。
據上論結，本件原告再審之訴為無理由，爰依行政訴訟法第九十八條第三項前段、第
一百零四條、民事訴訟法第八十五條第一項前段，判決如主文。
中    華    民    國    九十二      年      二        月    二十五      日
                      臺 北 高 等 行 政 法 院   第 七 庭
                                           審 判 長 法  官  鄭小康
                                                    法  官  黃秋鴻
                                                    法  官  林金本
右為正本係照原本作成。
如不服本判決，應於送達後二十日內，向本院提出上訴狀並表明上訴理由，如於本判
決宣示後送達前提起上訴者，應於判決送達後二十日內補提上訴理由書（須按他造人
數附繕本）。
中    華    民    國    九十二      年      二      月      二十六      日
                                                    書記官  簡信滇


司法院資訊處製作；財團法人民間司法改革基金會備份。
